【裁判字號】    92,台上,2031
【裁判日期】    920919
【裁判案由】    損害賠償
【裁判全文】
最高法院民事判決                              九十二年度台上字第二０三一號
    上  訴  人  台灣省新竹農田水利會
    法定代理人  黃炳煌
    訴訟代理人  鄭洋一律師
    受 告知 人  許有輝
    被 上訴 人  甲○○
右當事人間請求損害賠償事件，上訴人對於中華民國九十二年五月六日台灣高等法院
第二審更審判決（九十一年度上更(二)字第二二一號），提起上訴，本院判決如左：
    主  文
原判決廢棄，發回台灣高等法院。
    理  由
本件被上訴人主張：上訴人於民國七十七年間組成「台灣省新竹農田水利會輔助員工
購建住宅委員會」（下稱輔建會），將其所有坐落新竹市○○段第三八一、四六七、
四七三、四七四號（嗣經合併為同段第三八一號）土地撥售予包括伊在內之四十二位
員工集體興建住宅，並由伊出具「台灣省新竹農田水利會輔助員工購建住宅同意書」
（下稱同意書），委任其統一辦理土地規劃、設計、招標、施工、監工、驗收暨向銀
行貸款等事宜，伊已依委任契約給付上訴人房屋工程款新台幣（下同）二百四十六萬
零一百九十元。詎開工未久，即發現上訴人所委託之許有輝建築師設計有誤，並未指
定建築線，而越界建築占用計劃道路、國有土地、畸零保留地，經新竹市政府命其拆
除越界房屋及辦理建造執照變更設計，仍不遵行，猶繼續施工達十個月之久，直至八
十年三月十六日始停工迄今。茲因建造執照已逾期作廢，且因八十五年四月一日實施
容積率後，僅能興建三千一百十四平方公尺，無法達成原規劃設計之五千九百九十六
點九四平方公尺，致每位員工平均減少二十點八七坪，已不能達契約目的，依民法第
二百二十四條及第五百四十四條規定，上訴人應就許有輝之重大過失對伊負損害賠償
責任等情，求為命上訴人給付伊二百四十六萬零一百九十元並加付法定遲延利息之判
決。
上訴人則以：系爭契約係買賣契約而非委任契約。縱認兩造間有委任關係存在，然依
建築法第四十八條規定，得以現有道路邊界線為建築線，許有輝設計時未申請指定建
築線，並無任何疏失，伊無任何責任。本件會有建築越界之情形係因八十年初新竹市
政府未經法定公告程序擅自移樁、消樁所造成，伊對此並無過失等語，資為抗辯。
原審廢棄第一審所為被上訴人敗訴之判決，改判如其聲明，係以：被上訴人就其主張
之事實，業據提出輔建會設置要點、土地登記謄本、同意書、支票存款送款簿及繳款
書等件為證。上訴人雖以前揭情詞置辯。然查買賣關係須當事人就標的物及價金互相
同意，始為成立。上訴人與參與輔建之員工間，未有價金之約定，有關輔建事宜，又
均由上訴人負責，有同意書可稽，顯見兩造間之契約為委任契約。上訴人抗辯：系爭
契約係買賣契約等語，為無足採。次按申請建造執照時，應檢附建築線指定圖，台灣
省建築管理規則第十一條定有明文。被上訴人主張許有輝申請建造執照時未依規定申
請指定建築線，且另一履行輔助人富島營造有限公司（下稱富島公司）曾於七十九年
五月十一日函上訴人，告知有越界建築之情事，上訴人卻置之不理，導致日後被上訴
人之損害。上訴人固不否認其所委託之許有輝於申請建造執照時未申請指定建築線，
惟以上揭情詞置辯，然查都市計劃樁測定及管理辦法第三十五條係規定：導線檢測之
標準，準用第十三條第五款及第十四條及第十五條之規定，與本件免申請指定建築線
無關。建築法第四十八條雖規定：主管建築機關應指定已經公告道路之境界線為建築
線。然台灣省建築管理規則第二條第四項另規定：道路或廣場開闢完成，其境界縣市
主管建築機關確定為建築線者，應於一個月內公告，得免申請指定建築線。而新竹市
政府都市計劃課課長林枝棟八十四年六月五日於新竹地方法院檢察署（下稱新竹地檢
署）八十四年度偵字第一六六二號背信案中證稱：若要免指示建築線，須經市政府公
告，而本件道路並沒有公告，且重劃之公告不能代替等語；且新竹市政府於九十一年
十一月二十九日函復原審謂：查本市道路尚無公告得免申請建築線之案件等語；另新
竹市政府工務局於八十五年二月二十七日函復新竹地檢署謂：查建築師受委託設計建
築物（申請建照）時，須先向本局申請建築線指示書圖，於現況計劃圖上除有地籍資
料外，申請基地面臨計劃道路寬度，自需依據最新都市計劃書圖繪製，方符規定等語
。許有輝申請建造執照時，並未申請指定建築線，且使用地政事務所之藍晒圖，未依
規定使用最新都市計劃書圖繪製，致其上並無新竹市○○段第五五六之二號土地，且
圖上建物所面臨道路之寬度僅為十米，較實際之十一米寬度減少一米，基於此圖而為
設計、建造，造成嗣後建築越界之情事發生。且縱於八十一年八月以前，申請系爭地
區建造執照時，新竹市政府並未要求上訴人提出指定建築線之申請，其所核發之建造
執照亦屬於是否為行政程序法第一百二十條所稱之違法授予利益，行政處分應予撤銷
之問題，以及信賴值得保護時應否給予合理補償之問題，並不能因此認為許有輝申請
建造執照時未申請指定建築線之瑕疵得以補正。上訴人辯稱本件輔建工程免申請指定
建築線云云，並不可採。再查富島公司於七十九年五月十一日致函上訴人時，即曾以
圖示告知上訴人有關水溝範圍內不屬本工程基地，將來在使用上，請上訴人逕向國有
財產局購買。且新竹市政府都市計劃課課長林枝棟八十四年六月五日於新竹地檢署八
十四年度偵字第一六六二號背信案件證稱：「因為都市計劃公告後，就要釘中心樁，
四十五年以來到八十年發現該道路許多中心樁遺失，我們就請規劃總隊依原有樁位成
果圖，將原有樁位補回去，我們除了補樁外並重新公告」、「道路中心樁與建築線應
該永遠一致，而本件補建樁位時發現水利會蓋的房子已占到計劃道，本件如果依法定
誤差來算，其所蓋的房子仍沒有面臨建築線」等語，新竹市政府並於八十年二月十三
日以府工都字第二五八四號公告樁位：「公告日期：八十年二月十四日起至八十年三
月十五日止計三十天。土地權利關係人如確為樁位測量錯誤時，應於公告期日依都市
計劃樁測定及管理辦法第八、九、十條規定辦理。」，由上可知系爭建築工程於七十
九年四月二十七日開工，上訴人於同年五月中旬即已知有越界之情事，而補樁係由新
竹市政府請規劃總隊依原有樁位成果圖為依據而實施補樁，且經由法定程序公告之。
上訴人辯稱：建築越界係因為移樁、消樁而造成云云，亦非可採。依前所述，上訴人
之履行補助人許有輝申請建造執照時未依規定申請指定建築線，依民法第二百二十四
條之規定，上訴人應負同一責任；且上訴人於七十九年五月間即知有越界建築之情事
卻置之不理，仍發函給富島公司要求繼續施工，對於被上訴人日後所發生之損害，顯
然欠缺一般人之注意義務，上訴人具有重大過失，可堪認定。故被上訴人請求上訴人
賠償所受損害即其已繳納之款項二百四十六萬零一百九十元及自訴狀繕本送達翌日即
八十六年九月九日起至清償日止按年息百分之五計算之利息，為有理由，應予准許等
詞，為其判斷之基礎。
查上訴人於原審聲請訊問新竹市政府工務局七十八年至八十年建築管理課辦理建造執
照審查之承辦人吳敬堂及林文欽。該二證人於原審證稱：「（法官問）當時審查時是
不是要求要指示建築線？（吳答）七十一年七月一日新竹縣市分家，之前因為重劃區
內已完成規劃，所以從縣府政府時代開始重劃區公共設施已完成的就免附建築線。重
劃區雖完成公共設施縣政府都沒有公告。（法官問）為何與新竹市政府的回函不符？
（吳答）本案當時聲請時實際業務上免附建築線，所有重劃區只有本件發生問題，從
本案發生後所有重劃區都要附指示建築線。以前沒有要求要附建築線，所以本件沒有
聲請建築線不是建築師的錯。（上代問）請問證人七十八年發建造執照免附建築線依
據為何？（吳答）六十九年開始都在此任職，以前都沒有要求要附建築線，對或不對
並沒有去探討。（林答）在本件未發生前，縣政府去做道路、水溝時建築線都已確定
，故免附建築線，直到本件發生後才一定要聲請建築線」等語（見原審上更(二)卷第一
四二頁、第一四三頁）。依該二證人所述，系爭輔建工程七十九年發給建造執照時為
得免申請建築線之案件，其證言雖與新竹市政府九十一年十一月二十九日函復原審所
稱：本市道路尚無公告得免申請建築線之案件等情（同上卷第六四頁）不符，惟該二
證人所為有利於上訴人之證言，攸關許有輝設計系爭輔建工程時有否疏失，自屬重要
之防禦方法。原審未於判決理由項下記載其取捨之意見，遽以許有輝申請建照執照時
，未申請指定建築線，認許有輝之設計有重大過失，上訴人應就其重大過失負責，據
為上訴人敗訴之判決，自有判決不備理由之違法。次查上訴人於原審辯稱：富島公司
七十九年五月十一日之富島竹工字第○五一一號函，其函文內容係針對結構體「後方
」有部分在基地既設箱涵以外，致基地現況與圖面不符，而函請上訴人指示如何辦理
，並未提及越界建築之事，此觀諸上訴人同年月二十一日竹農水輔建字第○一七號函
及富島公司同年月二十三日竹工字第○五二三號函，均係針對箱涵如何外移之事尋求
補救之道即明，上開情事亦經新竹地檢署五次不起訴處分及台灣高等法院檢察署之調
查究明，確認富島公司所發之富島竹工字第○五一一號函未述及「建築基地越界」，
此與輔建住宅大樓「前方」結構體越界建築間顯無何干涉，足徵被上訴人指稱上訴人
因富島公司該第○五一一號函知悉系爭輔建工程越界建築，竟不置理云云，殊屬違誤
，其移花接木之詞，不值採信等語（見原審上更(二)卷第五三頁反面、第五四頁正面、
第一六七頁）。原審亦未加詳查明辨，或說明不足採取之理由，仍以富島公司七十九
年五月十一日之函為依據，認上訴人於七十九年五月間即知有越界建築之情事卻置之
不理，仍發函給富島公司要求繼續施工，對於被上訴人日後所發生之損害，顯然欠缺
一般人之注意義務，具有重大過失，而為上訴人敗訴之判決，亦有違誤。上訴論旨，
指摘原判決不當，求予廢棄，非無理由。
據上論結，本件上訴為有理由。並依民事訴訟法第四百七十七條第一項、第四百七十
八條第二項，判決如主文。
中      華      民      國    九十二    年      九      月     十九     日
                              最高法院民事第六庭
                                  審判長法官  吳  正  一
                                        法官  劉  福  來
                                        法官  鄭  玉  山
                                        法官  黃  義  豐
                                        法官  朱  建  男
      右正本證明與原本無異
                                              書  記  官
中      華      民      國    九十二    年      十      月      八      日
                                                                       Ｋ


司法院資訊處製作；財團法人民間司法改革基金會備份。
